臺中高等行政法院判決　　　　　　　　　　　　　　　　九十二年度訴字第八一號
　　　　　　　　　　　　　　　.
　　原　　　告　甲○○
　　　　　　　　乙○○○
　　　　　　　　丙○○
　　　　　　　　丁○○
　　共　　　同　羅友三會計師
　　訴訟代理人
　　被　　　告　財政部臺灣省中區國稅局
　　代　表　人　戊○○
　　訴訟代理人　己○○
　　　　　　　　庚○○
右當事人間因遺產稅事件，原告不服財政部中華民國九十一年十二月三十日台財訴字
第○九○○○四五七六四號訴願決定，提起行政訴訟。本院判決如左︰
　　主  文
訴願決定及原處分（復查決定）均撤銷。
訴訟費用由被告負擔。
　　事  實
壹、事實概要：
    緣被繼承人黃君祥於民國（以下同）八十四年六月八日死亡，原告等均為繼承人
    ，其所申報之遺產稅業經被告核定並因漏報而裁處罰鍰，並經復查決定變更核定
    遺產淨額為新台幣（以下同）五六、九○四、三二五元，罰鍰減列重新裁處為二
    、○六二、七○○元在案。嗣因原告甲○○於八十七年度綜合所得稅申報鉅額利
    息，經被告列為綜合所得稅個案調查時，查獲截至被繼承人死亡日止，被繼承人
    仍有大甲永和機械工業股份有限公司（以下稱永和公司）債權二六、二一五、○
    ○○元，漏未合併申報，乃再併計補徵遺產稅額一○、七四八、一五○元，並按
    此所漏稅額再裁處一倍罰鍰一○、七四八、一○○元（計至百元止，下同）。原
    告不服，就遺產總額中債權及罰鍰，申經復查，未獲變更，向財政部提起訴願，
    亦遭駁回，遂提起本件行政訴訟。
貳、兩造之陳述及爭點：
一、原告部分：
  (一)聲明：訴願決定及原處分均撤銷。
  (二)陳述：
    1.原告於訴願書及訴願補充理由中，已提供被告永和公司八十三年度總分類帳暫
      收款科目及公司存摺，且清楚告知暫收款貸項非完全產生自股東往來，其包括
      土地款及利息收入等，並且公司股東共計十八人，而被繼承人僅為其股東之一
      ，被告不能僅就此認定被繼承人借款給該公司。
    2.被告以永和公司總分類帳上會計科目暫收款貸方餘額二六、二一五、○○○元
      ，核課屬被繼承人債權，事實上從永和公司總分類帳記載、公司往來銀行帳號
      及黃君祥往來銀行帳號，可清楚看出總分類帳上「暫收款」每一筆金額，從公
      司的銀行帳戶皆無存入資料，黃君祥帳戶亦無支出資料，可知總分類帳上「暫
      收款」股東往來僅為會計作帳之帳上處理。
    3.被告答辯陳稱：永和公司（被繼承人黃君祥原為負責人）八十四年一月一日止
      帳列暫收款貸方餘額有三七、八五○、○○○元，經三次約談該公司負責人（
      即原告），均由代理人代為出席表示，該公司八十四年一月一日暫收款帳載餘
      額三七、八五○、○○○元，係向股東黃君祥借款之金額，其中同年三月二十
      一日、六月一日、八月二十一日、九月三十日及十一月三十日，各償還黃君祥
      一○、○○○、○○○元、一、六三五、○○○元、一○、○○○、○○○元
      、一○、○○○、○○○元及六、二一五、○○○元，並提供該公司償還黃君
      祥借款之總分類帳（銀行存款）及日記帳供核，經查日期、金額相符，因截至
      被繼承人死亡日止仍有借款二六、二一五、○○○元尚未償還，原核定按前揭
      法令規定，核課被繼承人債權，並無不合云云，惟查被告於八十八年七月十二
      日約談原告，由代理人羅友三到局協談，其中：「問：大甲永和機械（股）公
      司於八十四年一月一日暫收款帳載餘額為三、七八五萬元，係暫收黃君祥之款
      項，其中三月二十一日、六月一日八月二十一日、九月三十日、十一月三十日
      各償還一千萬元、一百六十三萬元、一千萬元、一千萬元、六百二十一萬五千
      元，償還於何人？存入何人帳戶？答：資料待七月十九日前提示。」惟查，被
      告竄改為：「答：資料待七月十九日前提示，該款項係向黃君祥之借款無誤。
      」被告竄改原告協談資料，以利課稅。被告以永和公司總分類帳上會計科目暫
      收款貸方餘額二六、二一五、○○○元，核課屬被繼承人債權，事實上從永和
      公司總分類帳記載、公司往來銀行帳號及黃君祥往來銀行帳號，可清楚看出總
      分類帳上「暫收款」每一筆金額，從公司的銀行帳戶皆無存入資料，黃君祥帳
      戶亦無支出資料，彼此之間既無資金往來，可知總分類帳上「暫收款」股東往
      來僅為會計作帳之帳上處理，有原告提供永和公司銀行存摺帳號及黃君祥銀行
      存摺帳號附卷可稽。
    4.由繼承人提供當初國稅局遺產稅核定通知書，可知被繼承人黃君祥銀行存款帳
      戶只有台灣中小企業銀行大甲分行，原告另外提供黃君祥台中區中小企業銀行
      帳號，與永和公司皆無資金往來，除此之外被繼承人並無其他銀行資料。
    5.被告認定暫收款為黃君祥借給永和公司，為錯誤之認定，暫收款是該公司暫收
      別家公司之款項，暫收款一千萬元沒有註記是黃君祥借給公司，八十二年至八
      十四年資金往來中，並沒有黃君祥帳戶流入該公司帳戶之資料，無法證明系爭
      款項是公司向黃君祥之借款，經整理八十三年起之帳目，該暫收款之主要二筆
      交易為與德潤銅纜股份有限公司（以下稱德潤公司）及中連汽車貨運股份有限
      公司（以下稱中連公司）土地買賣交易，其交易明細如下：
      (1)永和公司總分類帳暫收款其中關於土地一一八一地號及一一八二地號二筆土
        地為該公司於七十九年四月十八日與中連公司之間的土地買賣，有不動產買
        賣契約書影本、土地所有權狀影本及土地謄本影本附卷可稽，並有大甲永和
        公司台灣中小企業銀行活期存款（帳號00000000000）中七十九
        年中連公司支付土地款三筆資金明細，分別為七十九年四月十九日二、○○
        ○、○○○元、七十九年四月二十八日存入一○、○○○、○○○元、七十
        九年五月十一日存入八、○○○、○○○元。
      (2)永和公司總分類帳暫收款中關於與德潤公司土地廠房款，為雙方之間土地買
        賣，有土地建築改良物買賣所有移轉契約書影本附卷可稽，其中貸方暫收款
        八十三年八月三十日應收票據德潤土地廠房款一、○○○、○○○元、八十
        三年十月二十四日應收票據土地廠房款五、○○○、○○○元、八十三年十
        一月八日土地廠房款四、○○○、○○○元、八十三年十二月二日土地廠房
        款一、五○○、○○○元、八十三年十一月二十九日一四、○○○、○○○
        元，分別存入永和公司台灣中小企業銀行代收票據記錄簿（帳號：0000
        0000000）八十三年十二月八日德潤土地廠房款一四、○○○、○○
        ○元，則以匯款方式存入同帳戶。
    6.被告答辯稱：核定被繼承人債權二六、二一五、○○○元，係依據大甲永和公
      司帳載暫收款科目記載及該公司負責人（即原告）代理人陳茹娟表示，該公司
      暫收款八十四年度期初餘額三七、八○○、○○○元係向被繼承人借款之金額
      ，乃以被繼承人死亡日餘額二六、二一五、○○○元核課債權云云，惟查，陳
      茹娟並非當初記帳人員，所以並不清楚公司帳列明細，而原告代理人羅友三會
      計師於八十八年七月十二日至中區國稅局協談，針對暫收款帳載餘額（其記錄
      明細）將於八十八年七月十九日前提示告知。可是當初中區國稅局稅務員並無
      仔細查核事實真象，只想快速結案而篡改談話記錄以利課稅。事實上公司總分
      類帳「暫收款」股東往來僅為會計作帳帳上處理。視「暫收款」八十三年度貸
      方記載：「一月一日長期投資君裕公司二、○○○、○○○元；土地款一一八
      一地段八、八○八、八○○元；土地款一一八二段九、○六○、四八○元」。
      由上列三項記載金額加總為一九、八六九、二八○元，而且三項科目皆與股東
      往來無關。其中土地款一一八一地號及一一八二地號二筆土地於民國八十八年
      時列印土地謄本，仍記載所有權人為永和公司，國稅局認定屬於股東往來，顯
      不合理。
    7.被告答辯質疑：「永和公司及被繼承人之銀行帳戶是否僅限於原告提供之帳戶
      仍尚有疑義，況依原告提供上開資料該公司臺灣中小企業銀行大甲分行帳戶內
      八十三年度及八十四年度雖有出售土地及房屋之價款存入，但經核其帳戶存入
      時間與金額與暫收款登帳情形並不相符。」云云，惟查，永和公司位於台中縣
      大甲鎮，是一所處於鄉下之公司，而出售土地及房屋交易皆需相當時間，往往
      好幾個月，當公司出售土地及房屋時的收入款項當然先存入銀行，故從交易完
      成至交由會計記錄登帳時間有可能不一致，但是這些都可驗證所有皆為事實。
      況且每年永和公司皆如期向國稅局申報營利事業所得稅，怎可能公司有三個帳
      戶而只申報二個帳戶，國稅局扣繳檢查馬上可檢查出。當初黃君祥的遺產稅申
      報時，已經過中區國稅局詳細覆核，不可能有隱匿帳戶未申報，且如果確實有
      隱匿帳戶，繼承人將無法辦理繼承登記，所有永和公司及黃君祥的銀行帳戶都
      是事後查核，原告無法事前隱匿帳戶，本件所有帳戶皆攤在陽光下，並無任何
      隱匿帳戶。
    8.被告復於答辯中質疑：「該暫收款科目係歷年累積餘額，縱使認為原告所提供
      該公司及被繼承人八十三及八十四年度帳載及帳戶可佐證其主張該二年度暫收
      款每筆金額僅為會計作帳處理，因該暫收款科目係歷年累積所形成，倘原告未
      能進一步提示完整帳證及資金流程供核，仍無法查知該帳戶歷年累積過程之全
      貌，‧‧‧原告如欲推翻該公司代理人於被告機關調查時所述該公司暫收款科
      目係向被繼承人借款金額之事實，應就該公司八十三年度暫收款科目期初餘額
      尚有二七、七六八、○○○元（尚高於被告機關所核定之二六、二一五、○○
      ○元）部分，提供相關證明文件。」云云，惟查，永和公司八十三年度的「暫
      收款」科目，於八十三年一月一日清楚記載借方：中連土地存入保證金二○、
      ○○○、○○○元（暫收款記載借方表示金額減少），由此可知雖然八十二年
      十二月三十一日時，暫收款科目貸方雖有二七、七六八、○○○元，可是在八
      十三年一月一日即減少二○、○○○、○○○元。可知其期初實質餘額只有七
      、七六、○○○元開始，非中區國稅局所言二七、七六八、○○○元。
二、被告部分：
　(一)聲明：原告之訴駁回。
　(二)陳述：
　　1.按「在前項核課期間內，經另發現應徵之稅捐，仍應依法補徵或並予處罰‧‧
      ‧」。為稅捐稽徵法第二十一條第二項所明定「凡經常居住中華民國境內之中
      華民國國民死亡時遺有財產者，應就其在中華民國境內境外全部遺產，依本法
      規定，課徵遺產稅。」「本法稱財產，指動產、不動產及其他一切有財產價值
      之權利。」為遺產及贈與稅法第一條第一項及第四條第一項所明定。
    2.本件係被告機關於查核原告甲○○八十七年度綜合所得稅個案調查時，另案查
      獲被繼承人截至死亡日止，仍有永和公司債權二六、二一五、○○○元，漏未
      合併申報，乃併計核定被繼承人遺產總額一三二、四六八、五四五元，補徵遺
      產稅額一○、七四八、一五○元。原告不服，復查時主張原核定被繼承人對永
      和公司債權二六、二一五、○○○元，因該公司股東計十八人，被繼承人僅為
      其中之一，且股東往來也不是被繼承人借錢給公司，不應核課債權云云。本件
      係被告機關於查核甲○○八十七年度綜合所得稅個案調查時，發現大甲永和公
      司（被繼承人黃君祥原為負責人）八十四年一月一日止帳列暫收款貸方餘額有
      三七、八五○、○○○元，經三次約談該公司負責人（即原告甲○○），均由
      代理人代為出席表示，該公司八十四年一月一日暫收款帳載餘額三七、八五○
      、○○○元，係向股東黃君祥借款之金額，其中同年三月二十一日、六月一日
      、八月二十一日、九月三十日及十一月三十日，各償還黃君祥一○、○○○、
      ○○○元、一、六三五、○○○元、一○、○○○、○○○元、一○、○○○
      、○○○元及六、二一五、○○○元，並提供該公司償還黃君祥借款之總分類
      帳（銀行存款）及日記帳供核，經查日期、金額相符，因截至被繼承人死亡日
      止仍有借款二六、二一五、○○○元尚未償還，原核定按前揭法令規定，核課
      被繼承人債權，並無不合；至原告主張原核定被繼承人對大甲永和公司債權二
      六、二一五、○○○元，因該公司股東計十八人，被繼承人僅為其中之一，且
      股東往來也不是被繼承人借錢給公司乙節，查本件係核課債權，與股東人數並
      無關聯，且經被告機關於九十年三月一日以中區國稅法字第○九○○○○九六
      四七號函請原告提供永和公司截至八十四年一月一日暫收款計三七、八五○、
      ○○○元之明細及相關存入、償還資金流程證明文件，以實其說，惟原告迄未
      提示，其主張自不足採，復查後乃予維持，並經訴願遞予維持。
    3.原告起訴意旨略謂：原核定被繼承人對永和公司債權二六、二一五、○○○元
      ，因該公司股東計十八人，被繼承人僅為其中之一，且股東往來也不是被繼承
      人借錢給公司，不應核課債權。另提供永和公司八十三年度暫收款科目總分類
      帳供核，另主張該公司總分類帳「暫收款」科目每一筆金額僅為會計作帳處理
      ，並提示公司及被繼承人之部分銀行帳戶佐證，並無相關存入、支出資料，又
      稱實際暫收款存入來源主要為該公司出售土地及房屋予中連汽車貨運股份有限
      公司及德潤銅纜股份有限公司之價款所存入，且提示該公司及被繼承人臺灣中
      小企業銀行大甲分行存摺、交易明細表及土地、房屋買賣契約書影本供參。
    4.本件原告雖提供永和公司八十三年度暫收款科目總分類帳供核，惟帳上摘要項
      部分空白、部分語意不明，原告主張暫收款貸項非完全由股東往來所得，亦非
      被繼承人黃君祥借款給公司等語，核難採據。本件被告核定被繼承人債權二六
      、二一五、○○○元，係依據永和公司帳載暫收款科目記載及該公司負責人（
      即原告）代理人陳茹娟表示，該公司暫收款八十四年度期初餘額三七、八○○
      、○○○元係向被繼承人借款之金額，乃以被繼承人死亡日餘額二六、二一五
      、○○○元核課債權，原告雖另提出部分帳戶資料供參，惟查，大甲永和公司
      及被繼承人之銀行帳戶是否僅限於原告提供之帳戶仍尚有疑義，況依原告提供
      上開資料該公司臺灣中小企業銀行大甲分行帳戶內八十三年度及八十四年度雖
      有出售土地及房屋之價款存入，但經核其帳戶存入時間與金額與暫收款登帳情
      形並不相符，且該暫收款科目係歷年累積餘額，縱使認為原告所提供該公司及
      被繼承人八十三及八十四年度帳載及帳戶可佐證其主張該二年度暫收款每筆金
      額僅為會計作帳處理，因該暫收款科目係歷年累積所形成，倘原告未能進一步
      提示八十三年度以前之完整帳證及資金流程供核，仍無法查知該帳戶歷年累積
      過程之全貌，本件課稅資料均由原告掌握，原告先向被告陳述該暫收款科目截
      至被繼承人死亡日止之餘額係屬被繼承人之債權，後於行政訴訟又主張暫收款
      項每筆金額僅為會計作帳帳上處理並非事實，前後主張不一，因此，原告如欲
      推翻該公司代理人於被告機關調查時所述該公司暫收款科目係向被繼承人借款
      金額之事實，應就該公司八十三年度暫收款科目期初餘額尚有二七、七六八、
      ○○○元（尚高於被告機關所核定之二六、二一五、○○○元）部分，提供相
      關證明文件。本件事實雖經當事人舉證，仍不明確亦無法確定其存在，此項未
      能證明的不利益結果，應由該當事人負擔，故原告實際上就暫收款科目累積過
      程，所提出資料仍不足證明該公司入帳錯誤之事實，從而，被繼承人所遺債權
      二六、二一五、○○○元，應否自遺產總額中扣除，仍請法院依法調查證據判
      定之。
    5.就罰鍰部分，按「納稅義務人對依本法規定，應申報之遺產或贈與財產，已依
      本法規定申報而有漏報或短報情事者，應按所漏稅額處以一倍至二倍之罰鍰。
      」為遺產及贈與稅法第四十五條所明定。本件係被告機關於查核原告八十七年
      度綜合所得稅個案調查時，另案查獲截至被繼承人死亡日止仍有永和公司債權
      二六、二一五、○○○元，漏未合併申報，乃併計補徵遺產稅額一○、七四八
      、一五○元，並按所漏稅額裁處一倍罰鍰一○、七四八、一○○元。原告不服
      ，併同本稅提起復查、訴願，遞予維持，原告猶未甘服，併同本稅提起訴訟，
      經查本件漏報遺產債權事實已論述如前，是原告有未依規定申報之事實，原查
      依前揭規定裁罰，並無違誤，所訴委不足採。
　　理  由
一、按「當事人主張事實，須負舉證責任，倘其所提出之證據，不足為主張事實之證
    明，自不能認其主張之事實為真實。又行政官署對於人民有所處罰，必須確實證
    明其違法之事實。倘不能確實證明違法事實之存在，其處罰即不能認為合法。」
    （改制前最高行政法院三十九年判字第二號判例參照）。又稅捐之課徵，依據稅
    捐法定主義之課稅合法性原則，及稅捐稽徵程序之職權調查原則，稽徵機關就課
    稅事實之存否，有義務依職權詳予調查，以維稅捐之正確與公平。納稅義務人於
    稅捐機關談話筆錄之陳述及證人之證詞雖非不得作為認定事實之依據，但其所陳
    如與課稅事實尚屬有間，仍應調查其他客觀之證據，憑以認定，非可單憑納稅義
    務人或證人之陳述資為課稅基礎。
二、本件被繼承人黃君祥於八十四年六月八日死亡，其繼承人等於八十四年十一月十
    五日辦理遺產稅申報，申報遺產總額一○一、二二二、四○一元，被告查獲其尚
    有銀行存款及永和公司股權漏未合併申報，短漏報遺產總額一一、七九四、○八
    六元，乃併計核定遺產總額一一三、○一六、四八七元，應納遺產稅額三五、
    四一四、八四四元，短漏報遺產稅額四、八三五、五七六元，並按所漏稅額裁處
    一倍罰鍰四、八三五、五○○元。原告不服申請復查結果，遺產總額減列
    六、七六二、九四二元，重新核定為一○六、二五三、五四五元，扣除額增列三
    六、一四二、一○九元，重新核定為四二、三四九、二二○元，罰鍰減列二、七
    七二、八○○元，重新裁處為二、○六二、七○○元等各在案；嗣因被告機關於
    查核繼承人即原告甲○○八十七年度綜合所得稅個案調查時，查獲截至被繼承人
    死亡日止，被繼承人仍有永和公司債權二六、二一五、○○○元，漏未合併申報
    ，乃再併計補徵遺產稅額一○、七四八、一五○元，並按此所漏稅額再裁處一倍
    罰鍰一○、七四八、一○○元。原告不服，再就遺產總額中債權及罰鍰，循序提
    起行政訴訟主張如事實欄所載。
三、被告認原告申報遺產稅時漏報被繼承人對永和公司債權二六、二一五、○○○元
    ，乃再併計補徵遺產稅額一○、七四八、一五○元，並按此所漏稅額再裁處一倍
    罰鍰一○、七四八、一○○元，固非無據，然查被告主要係以永和公司之代理人
    陳茹娟及原告之代理人羅友三（會計師）於八十七年間在被告機關所為之談話筆
    錄為據，陳茹娟之筆錄記載：永和公司八十四年一月一日暫收款帳載餘額三七、
    八五○、○○○元，係向股東黃君祥借款之金額，其中同年三月二十一日、六月
    一日、八月二十一日、九月三十日及十一月三十日，各償還黃君祥一○、○○○
    、○○○元、一、六三五、○○○元、一○、○○○、○○○元、一○、○○○
    、○○○元及六、二一五、○○○元。而羅友三之筆錄則記載：「問：大甲永和
    機械（股）公司於八十四年一月一日暫收款帳載餘額為三、七八五萬元，係暫收
    黃君祥之款項，其中三月二十一日、六月一日八月二十一日、九月三十日、十一
    月三十日各償還一千萬元、一百六十三萬元、一千萬元、一千萬元、六百二十一
    萬五千元，償還於何人？存入何人帳戶？答：資料待七月十九日前提示，該款項
    係向黃君祥之借款無誤。」被告乃依上開筆錄，並依據陳茹娟所提該公司償還黃
    君祥借款之總分類帳（銀行存款）及日記帳，扣減所還數額後，認永和公司尚欠
    黃君祥二六、二一五、○○○元，因認原告尚有同額之遺產債權漏未申報，惟查
    ：
  （一）原告主張其代理人羅友三並未於談話筆錄陳稱：「該款項係向黃君祥之借款
        無誤。」該句係事後遭竄改加列，該句前原係句號經改為逗號，又該行待補
        資料日期原載「六」月更改為「七」月，上開更改處均未經其蓋章承認可證
        云云，查被告承問筆錄之洪美亮業已離職，無從通知其到庭作證，惟觀其所
        為羅友三及陳茹娟之筆錄，其他更改處均已加蓋答話人之印章，而該逗點確
        有塗改之痕跡，則該部分之記載，尚非全然無疑。又據陳茹娟於筆錄自陳其
        八十六年始至永和公司任會計職務，則渠於談話筆錄言及永和公司八十四年
        之帳務是否可信，允宜查對該公司之帳簿及其他客觀事實，以維稅捐之正確
        。
  （二）原告復主張永和公司八十三、八十四年度總分類帳上「暫收款」每一筆金額
        僅為會計作帳之帳上處理。經查，依本院卷附原告所提永和公司之暫收款之
        總分類帳及轉帳傳票記載，其摘要欄除記載「股東往來」外尚有「長期投資
        投資君裕公司」、「中連土地款」、「德潤｜土地廠房款」、「利息收入」
        等項，是上開陳茹娟、羅友三之談話筆錄所述八十四年一月一日暫收款帳載
        餘額全係向黃君祥之借款，即非正確。次查，本件審理中原告復提出永和公
        司及黃君祥之臺灣中小企業銀行大甲分行存摺、其他銀行帳號、交易明細表
        及土地、房屋買賣契約書、土地登記謄本、土地所有權狀影本、永和公司之
        暫收款帳冊、相關之暫收款轉帳傳票等供核，經被告查核結果，具狀陳稱：
        「該（永和）公司於臺灣中小企業銀行大甲分行帳戶內（之款項）主要為出
        售土地及房屋之價款所存入（售予中連汽車貨運股份有限公司及德潤銅纜股
        份有限公司之價款），並無被繼承人資金存入之資料，是原告等主張暫收款
        上每筆金額僅為會計作帳帳上處理，並非真實一節，尚屬可採‧‧‧」（見
        被告九十二年十一月七日、九十三年二月五日補充答辯狀）。
  （三）被告其後雖又變更前開見解略謂：永和公司及被繼承人之銀行帳戶是否僅限
        於原告提供之帳戶仍尚有疑義，原告提供永和公司臺灣中小企業銀行大甲分
        行帳戶內八十三年度及八十四年度出售土地及房屋之價款存入資料，其存入
        時間、金額與暫收款登帳情形並不相符云云。惟原告業已提供黃君祥與永和
        公司之存摺及銀行帳號供核，業盡其舉證責任，被告若有疑義亦非不可發函
        查詢渠等所有帳戶，以為勾稽。至出售房地價款存入銀行時間與暫收款登帳
        時間或偶有不一致之情形，然此均不難從買賣契約所載付款簽收紀錄、相關
        傳票帳證予以查證，且亦經被告查核屬實已如前述，此部分其質疑應不可採
        。
  （四）準此，永和公司八十三、八十四年之暫收款總分類帳、轉帳傳票所載，及永
        和公司、黃君祥之帳戶資金出入資料，既與陳茹娟及羅友三之筆錄所載「八
        十四年一月一日暫收款帳載餘額三七、八五○、○○○元為全係向黃君祥之
        借款」乙節不符，則被告以八十四期初之暫收款餘額三七、八五○、○○○
        元為基礎，誤認八十四年期初黃君祥對永和公司有同額之債權，繼而扣減證
        人陳茹娟所謂永和公司償還黃君祥之債權，算至黃君祥死亡日（八十四年六
        月八日）止，認尚有債權二六、二一五、○○○元未償還，因認原告漏報該
        遺產債權，據以併計補徵原告遺產稅，並裁處所漏稅額一倍之罰鍰，即非正
        確。
  （五）末查，暫收款科目係歷年累積餘額，永和公司八十三年度暫收款科目期初餘
        額為二七、七六八、○○○元，八十三年一月一日轉出二○、○○○、○○
        ○元，依其同日轉帳傳票記載，係由「暫收款｜中連土地」轉入「存入保證
        金」二○、○○○、○○○元，又該公司臺灣中小企業銀行大甲分行帳戶（
        帳號00000000000號）於七十九年間確有存入上開數額土地款已
        如前述（七十九年四月十九日存入二、○○○、○○○元、七十九年四月二
        十八日存入一○、○○○、○○○元、七十九年五月十一日存入八、○○○
        、○○○元。），惟該公司七十九年暫收款帳冊中僅記載同年四月十九日及
        二十八日各增加二、○○○、○○○元及一○、○○○、○○○元，同年五
        月十一日則無增加八、○○○、○○○元之記載，則其八十三年轉出之暫收
        款二○、○○○、○○○元，其中八、○○○、○○○元即非出售中連土地
        款。又八十三年一月一日暫收款帳記載二筆股東往來八、八○八、八○○元
        及九、○六○、四八○元，經核同日轉帳傳票，係由土地（固定資產，即出
        售中連公司之大甲鎮○○段一一八一、一一八二地號土地之價值）轉暫收款
        ，據原告所稱該筆買賣因有糾紛，迄今土地尚未土地過戶，故為上開帳面處
        理，經核卷附相關之土地登記謄本仍登記為永和公司所有，所陳應屬可採，
        則上開二筆款項即非暫收款帳冊所載之股東往來款。至其他暫收款比對同日
        之轉帳傳票亦有借方「銀行存款｜股東借款」，貸方「暫收款｜股東借款」
        者，被告如前所述既又質疑永和公司之銀行存款之帳戶可能尚有漏未提供者
        ，自應由被告一併詳為查明，參酌上開事實資為核定本件遺產債權之依據。
四、綜上所述，原處分（即復查決定）遽認原告漏報系爭「遺產債權」，顯有認定事
    實未依憑證據之違法，進而其據為罰鍰之處分（復查決定）亦同屬違誤，訴願決
    定未予糾正，均有未合，應由本院予以撤銷，由原處分機關依本判決意旨詳予查
    明後另為適法之處分，以昭公允。
據上論結，本件原告之訴為有理由，依行政訴訟法第一百九十五條第一項前段、第九
十八條第三項前段，判決如主文。
中　　華　　民　　國　　九十三　　　年　　　六　　　　月　　二十四　　　日
                 臺 中 高 等 行 政 法 院   第 三 庭
                                審 判 長 法  官　王　茂　修
                                         法  官　莊　金　昌
                                         法  官　許　金　釵
右正本證明與原本無異。
如不服本判決，應於判決送達後二十日內向本院提出上訴書狀，其未表明上訴理由者
，應於提起上訴後二十日內向本院提出上訴理由書（須依對造人數附具繕本）；如於
本判決宣示或公告後送達前提起上訴者，應於判決送達後二十日內補提上訴理由書（
須附繕本）。未表明上訴理由者，逕以裁定駁回。
提起上訴應預繳送達用雙掛號郵票三九○元（三十四元及五元郵票各十份)。
中　　華　　民　　國　　九十三　　　年　　　六　　　　月　　二十四　　　日
　　　　　　　　　　　　　　　　　　　　 法院書記官　蔡逸媚
